【裁判字號】    96,重訴,228
【裁判日期】    970110
【裁判案由】    分割共有物
【裁判全文】
臺灣臺北地方法院民事判決             96年度重訴字第228號
原      告  甲○○
訴訟代理人  劉炳烽律師
被      告  Ｃ○○
訴訟代理人  李振燦律師
複代理人    陳志誠律師
            陳豪杉律師
被      告  Ｂ○○
                        之5
            辰○○
                        號16.
            己○○
            戊○○
            辛○○
前三人共同
訴訟代理人  連炎昌律師
被      告  午○○
            基泰建設股份有限公司
法定代理人  亥○○
上列當事人間請求分割共有物事件，本院於九十六年十二月二十
七日言詞辯論終結，判決如下：
    主  文
兩造共有坐落臺北市○○區○○段三小段154地號，地目建，面
積894平方公尺土地准予分割。分割方法如附圖所示，即附圖編
號Ａ部分面積702平方公尺分歸原告、及被告午○○、基泰建設
股份有限公司取得，並依附表三所示之所有權應有部分比例保持
共有；附圖編號Ｂ部分面積48平方公尺分歸被告己○○、戊○○
、辛○○、基泰建設股份有限公司取得，並依附表四所示之所有
權應有部分比例保持共有。附圖編號Ｃ部分面積144平方公尺分
歸被告Ｃ○○、辰○○、Ｂ○○取得，並依附表五所示之所有權
應有部分比例保持共有。
訴訟費用由兩造分別依附表所示之比例負擔。
    事實及理由
壹、程序部分：
一、按「原告於判決確定前，得撤回訴之全部或一部，但被告已
    為本案之言詞辯論者，應得其同意。」、「訴經撤回者，視
    同未起訴」，民事訴訟法第262條第1項、第4項及第263 條
    第1項前段分別定有明文。再按訴狀送達後，原告不得將原
    訴變更或追加他訴。但請求之基礎事實同一者、不甚礙被告
    之防禦及訴訟之終結者，不在此限，民事訴訟法第255條第2
    、7款定有明文。本件原告起訴時以巳○○、癸○○、子○○、乙○○、丑○○、Ａ○○、卯○○、寅○○、黃○○、
    壬○○、天○、戌○○、酉○○、未○○、申○○、地○○○、Ｃ○○、丙○○、己○○、戊○○、辛○○、丁○○、
    宇○○、玄○○、宙○○、庚○○、午○○為共同被告，嗣
    後撤回對巳○○、癸○○、子○○、乙○○、丑○○、Ａ○○、卯○○、寅○○、黃○○、壬○○、天○、戌○○、酉
    ○○、未○○、申○○、地○○○、丙○○、丁○○、宇○○、玄○○、宙○○、庚○○之起訴。又原告嗣後追加基泰
    建設股份有限公司（下稱基泰公司）為被告，核其前後請求
    均係基於分割共有物所生之爭執，其基礎事實同一，應認不
    甚礙被告之防禦及訴訟之終結，依首揭規定，爰予准許。
二、原告起訴原聲明求為判命兩造共有坐落於台北市○○區○○
    段三小段154地號土地、地目建、面積894平方公尺之土地准
    予分割，分割方法如附圖所示：Ａ部分、面積702平方公尺
    歸原告甲○○及被告巳○○、癸○○、子○○、乙○○、丑
    ○○、Ａ○○、卯○○、寅○○、黃○○、壬○○、天○、
    戌○○、酉○○、未○○、申○○、地○○○、丙○○、宇
    ○○、玄○○、宙○○、庚○○、午○○等23人依附表一所
    示比例保持共有；B部分、面積48平方公尺歸被告己○○、
    戊○○、辛○○、丁○○等4人依附表二所示比例保持共有
    ；C 部分、面積144平方公尺歸被告Ｃ○○取得。嗣後變更
    為：兩造共有坐落於台北市○○區○○段三小段154地號土
    地、地目建、面積894平方公尺之土地准予分割，分割方法
    如台北市松山地政事務所96年10月16日松山土字214號土地
    複丈成果圖所示：Ａ部分、面積702平方公尺歸原告甲○○
    及被告午○○、基泰建設股份有限公司等3人依附表三所示
    比例保持共有；B部分、面積48平方公尺歸被告己○○、戊○○、辛○○、基泰建設股份有限公司等4人依附表四所示
    比例保持共有；C部分、面積144平方公尺歸被告Ｃ○○、辰
    ○○、Ｂ○○依附表五所示比例保持共有。依民事訴訟法第
    255條第1項第2款之規定，應予准許。
三、被告Ｃ○○於訴訟繫屬中於民國96年6月5日將系爭土地應有
    部分其中24/298、及2/298分別移轉登記為其配偶辰○○、
    及其弟Ｂ○○所有，並已於同年6月14日辦妥所有權移轉登
    記，有台北市土地登記謄本在卷可稽，並經辰○○、Ｂ○○
    聲明就移轉部分承當訴訟，依據民事訴訟法第254條第1項之
    規定，應予准許。
四、本件被告辰○○、Ｂ○○、午○○、基泰公司均未於言詞辯
    論期日到場，核無民事訴訟法第386條各款所列情形，爰依
    原告之聲請，由其一造辯論而為判決。
貳、實體部份：
一、原告起訴主張：坐落台北市○○區○○段三小段154地號土
    地、地目建、面積894平方公尺之土地為兩造分別共有，系
    爭土地兩造既未定有不分割之特約，亦無因物之使用目的不
    能分割之情形，雙方復不能達成分割之協議，則原告自得依
    法訴請法院裁判分割。原告參酌土地使用現況、其上建物所
    在位置及基於公平原則，故主張本案分割方案業經台北市松
    山地政事務所96年10月19日派員進行複丈，並製作土地複丈
    成果圖到院，原告爰請求分割如台北市松山地政事務所96年
    10月16日松山土字214號土地複丈成果圖所示。並聲明：
  (一)兩造共有坐落於台北市○○區○○段三小段154地號土地、
    地目建、面積894平方公尺之土地准予分割，分割方法如台
    北市松山地政事務所96年10月16日松山土字214號土地複丈
    成果圖所示：A部分、面積702平方公尺歸原告甲○○及被告
    午○○、基泰建設股份有限公司等3人依附表三所示比例保
    持共有；B部分、面積48平方公尺歸被告己○○、戊○○、
    辛○○、基泰建設股份有限公司等4人依附表四所示比例保
    持共有；C部分、面積144平方公尺歸被告Ｃ○○、辰○○、
    Ｂ○○依附表五所示比例保持共有。
  (二)訴訟費用由被告負擔。
二、被告答辯以：
  (一)被告己○○、戊○○、辛○○：同意原告所提之分割分案，
    亦即將被告所有建物位置所在之土地即附圖編號B部分分割
    予被告3人保持共有。
  (二)被告Ｃ○○則以：原告主張被告Ｃ○○、辰○○、Ｂ○○等
    3人繼續保持共有附圖編號C部分，不僅有違渠等不願保持共
    有之意願，且與分割判決係消滅共有關係之目的相悖。且被
    告己○○等4人分得之附圖編號B部分並不符合台北市土地分
    區使用管制規則第17條所明定第3種住宅區最小建築不得小
    於面積128平方公尺之規定，縱當事人無異議，亦屬違背法
    令。又倘若原物分割，應將原告分得之土地與鄰地同段111-
    2地號土地相連，而非是附圖編號C部分與鄰地111-2地號土
    地相連，因原告及大多數被告均稱與被告基泰公司準備就附
    圖編號A部分進行合建。但被告基泰公司拒絕與被告Ｃ○○
    、Ｂ○○、辰○○等3人合建，同段111-2地號土地之所有人
    為被告基泰公司，且其土地面積僅有22平方公尺，屬於無法
    為單獨建築使用之畸零地。另鄰地111-2地號土地相毗鄰之
    111、110地號等2筆土地其上均已蓋滿房屋，即已建築完成
    ，無法合併建築。亦即鄰地111-2地號土地必須與系爭土地
    合併始能建築，原告分得部分若有111-2地號土地相連結，
    如此即無合建之爭議，並能達到鄰地111-2地號土地之最大
    經濟利用價值。反之，若將附圖編號C部分與鄰地111-2地號
    土地相連，則因被告基泰公司拒絕與被告Ｃ○○等3人合建
    ，而附圖編號C部分又必須與鄰地111-2地號土地合併方能建
    築，如此將滋生更多爭議，更減損附圖編號C部分與111-2地
    號兩塊建地之經濟利用價值，明顯不合土地分割係為終局且
    一次解決兩造共有糾紛與爭議之目的。又畸零地非經與鄰地
    合併補足或整理後，不得建築。查附圖編號B部分土地僅48
    平方公尺，而111-2地號土地僅有22平方公尺，均屬畸零地
    ，原告將附圖編號C部分土地分配在上開兩塊畸零地之間，
    將使附圖編號C部分土地面臨無法單獨建築之命運。又附圖
    編號B部分土地其上有己○○等4人之房屋，事實上已不可能
    與被告Ｃ○○、Ｂ○○、辰○○等3人合建，加上前述111-2
    地號土地所有人即被告基泰公司又不願意與被告等3人合建
    ，其結果是附圖編號C部分之土地將淪為空地，嚴重減損其
    建地經濟利用價值。又被告己○○等4人因分割所受分配土
    地，因不符台北市土地分區使用管制規則第17條所明定第3
    種住宅區最小建築面積128平方公尺之規定即住3土地最小
    寬度8公尺，最小深度16公尺，而不能合法單獨供建築使用
    ，將嚴重減損系爭土地之完整性及建地之經濟利用價值，此
    項原物分割方案應屬不可採。故主張採變價分割，將系爭土
    地變賣，由共有人按應有部分之比例分配價金，最為單純，
    且將來土地承買人亦能就系爭土地全部，做最有效之利用，
    亦符社會經濟價值。縱採原物分割方式，被告Ｃ○○、Ｂ○○、辰○○等3人主張分割方案如附圖1所示等語置辯。
  (三)被告午○○、辰○○、Ｂ○○、基泰公司均未於言詞辯論期
    日到場陳述。惟被告午○○、基泰公司均提出同意書表示同
    意原告之分割方案（見本院卷99頁、213頁）。被告辰○○
    、Ｂ○○則具狀表示不同意原告之分割方案，亦不願意與被
    告Ｃ○○繼續保持共有，因本件分割之標的為建地，被告之
    土地均因不足最小面積而無法單獨建築使用，故請求變價分
    割等語置辯。
三、按共有物之分割方法，不能協議決定者，法院得因任何共有
    人之聲請為裁判分割，民法第824條第2項定有明文。查原告
    主張系爭土地為兩造所共有，應有部分分別為原告47/894、
    被告己○○28/745、戊○○4/745、辛○○4/745、午○○46
    1/894、基泰公司994/4470、Ｃ○○22/298、辰○○24/298
    、Ｂ○○2/298，兩造間未定有不分割之契約，且Ｃ○○、
    Ｂ○○、辰○○對原告所提分割方法並不贊同等事實，業據
    原告提出土地登記謄本為證，且為被告所不爭執，堪信為真
    實，原告依首揭法條訴請裁判分割，自屬有據。
四、按裁判上定共有物分割之方法時，分配原物與變賣之而分配
    價金，孰為適當，法院本有自由裁量之權，不受任何共有人
    主張之拘束（最高法院29年上字第1792號判例參照）。又共
    有物分割之方法，須先就原物分配，於原物分配有困難時，
    則予變賣，以價金分配於各共有人（最高法院51年台上字第
    271號判例參照）。本件原告主張依附圖所示之分割方法，
    被告Ｃ○○、辰○○、Ｂ○○等3人則答辯略以：若採原告
    之分割方案，渠等所分得之附圖編號C部分左右兩邊均屬畸
    零地，將使其不能單獨興建房屋，故主張採變價方式分割云
    云置辯。經查：
  (一)系爭土地其上目前僅餘有3棟建物（詳卷附239頁複丈成果圖
    編號A、E、Ｆ），業經兩造所不爭執，且前方面臨台北市○○路○段366巷之巷道，業經本院至現場勘驗屬實，有勘驗測
    量筆錄足參（見本院卷第223頁），系爭土地之地形方正，
    並無不能採用原物分割之情形。又本件所得分割之上開土地
    以原物分割，固可能使附圖編號B部分成為畸零地，利用方
    式將被限制，變價分割可以一次解決全部紛爭，惟此違反裁
    判分割以原物分割為優先之原則。且按「定共有物分割之方
    法，固可由法院自由裁量，但亦須以其方法適當者為限。本
    件兩造共有之土地，上訴人請求按其在第一審所提出之圖樣
    分割，被上訴人亦非絕對不願分割。衹求按各人占有形勢以
    為分割而已，是將原物分配於各共有人之原則，兩造已有同
    意，惟應如何按其成分，劃分地區分配於各共有人，或對不
    能按其應有部分受分配者，如何酌以金錢補償之，在審理事
    實之法院，非不能定一適當之方法以為分割，若遽將土地予
    以變賣，則兩造在系爭地上建築居住之房屋，勢非拆遷不可
    ，其方法自非適當」（本院51年台上字第1659號判例參照）
    。本件依原告主張之分割方案，被告己○○、戊○○、辛○○及基泰公司等4人所分得之附圖編號B之土地面積雖僅有44
    平方公尺，依台北市畸零地使用規則第2條之規定，屬面積
    狹小之畸零地，然被告己○○、戊○○及辛○○等共有人業
    於系爭土地附圖編號B上蓋有建物即門牌號碼台北市○○路
    ○段366巷45-7號之房屋，此業經本院勘驗屬實，並製有勘驗
    筆錄在卷可稽，且經台北市松山地政事務所繪製土地複丈成
    果圖1份在卷可憑（見本院卷第223、231頁），顯見渠等於
    本件分割前就系爭土地之位置已與其他共有人間成立分管契
    約，再參諸被告己○○等3人及被告基泰公司均同意採原告
    所主張之上開分割方法，且被告己○○、戊○○、辛○○等
    3人應有部分僅占系爭土地之4.83％，倘以原物分割，渠等
    可分得之土地本即為面積狹小之畸零地，然若以變價分割，
    因土地是整筆變價拍賣，將使被告己○○等人於系爭土地上
    之建築居住之房屋，勢非拆遷不可，自不能僅因其持分較小
    ，而罔顧渠等亦為共有人之利益。故本院斟酌當事人之聲明
    、共有物之性質、經濟效用及全體共有人之利益等情，認部
    分共有人就系爭土地在生活上仍有密不可分之依存關係，自
    不宜遽以變價分割。
  (二)再者，被告Ｃ○○雖答辯以：若採原告之分割方案將使其不
    能單獨興建房屋云云。查被告己○○、戊○○、辛○○及基
    泰公司等4人所分得之附圖編號B部分土地面積僅有44平方公
    尺，依台北市畸零地使用規則第2條之規定，固屬面積狹小
    之畸零地，然原告所主張分得之附圖編號A部分之土地亦與
    附圖編號B相鄰，將來勢必亦有與附圖編號C所面臨需與畸零
    地合併建築之情形相同，是原告及被告午○○、基泰公司所
    主張分得之附圖編號A部分並未較被告Ｃ○○等3人所分得之
    附圖編號C部分更為有利。況依台北市畸零地使用規則第6條
    規定「畸零地非經與鄰地合併補足或整理後，不得建築。但
    有左列情形之一而無礙建築設計及市容觀瞻者，台北市政府
    （以下簡稱本府）工務局（以下簡稱工局）得核准其建築。
    1.鄰接土地業已建築完成或為現有巷道、水道，確實無法合
    併或整理者。2.因都市○○街廓之限制或經完成市地重劃者
    。3.因重要公共設施或地形之限制無法合併。4.地界線整齊
    ，寬度超過第四條規定，深度在十一公尺以上者。5.地界建
    築基地面積超過一千平方公尺而不影響鄰地建築使用者。前
    項第一款所稱業已建築完成者，係指現況為加強磚造或鋼筋
    混凝土三層樓以上建築物，或領有使用執照之二層樓以上建
    築物，或於民國六十年十二月二十二日建築法修正公布前領
    有建造執照之二層樓以上建築物。」，是畸零地視其情形並
    非必然需與鄰地合建；且依同規則第7、8條規定「零地非與
    相鄰之唯一土地合併，無法建築使用時，該相鄰之土地，除
    有第十二條之情形外，應依第八條規定辦理，並經本府畸零
    地調處委員會（以下簡稱畸零地調處會）全體委員會議審議
    ，留出合併使用所必須之土地始得建築。但留出後所餘之土
    地形成畸零地時，應全部合併使用。」；「第六條及第七條
    應補足或留出合併使用之基地，應由使用土地人自行與鄰地
    所有權人協議合併使用。協議不成時，得檢附左列書件，向
    畸零地調處會申請調處。」；「建築基地臨接左列畸零地，
    經畸零地調處會調處二次不成立後，應提交全體委員會議審
    議，認為該建築基地確無礙建築設計及市容觀瞻者，工務局
    得核發建築執照。1.應合併之畸零地臨接建築線，其面積在
    十五平方公尺以下者。2.應合併之畸零地未臨接建築線，其
    面積在三十平方公尺以下者。3.形狀不規則，且未臨接建築
    線者。4.其他因情況特殊經查明或調處無法合併者。」，是
    未來兩造各該共有人亦有可能合併利用或與鄰地協議利用，
    或按其情形單獨取得建築執照。而被告基泰公司亦表示同意
    將所有之鄰地即同段111-2地號土地出售予被告Ｃ○○合建
    （參見本院卷第237頁反面），是附圖編號C之土地並非不得
    興建房屋。又原告所主張之分割方法業經占應有部分83% 強
    之共有人所贊成，且上開共有人均反對以變價分割，由此可
    見採原物分割較有利多數共有人，亦符公平正義原則。準此
    ，系爭土地應分割如附圖所示，即系爭土地應分割出附圖編
    號A部分面積702平方公尺歸原告與被告午○○、基泰公司等
    3人共有，附圖編號B部分面積48平方公尺由被告己○○、戊○○、辛○○及基泰公司保持共有，其餘部分則分歸Ｃ○○
    、辰○○、Ｂ○○等3人保持共有，其各自分得部分如附圖
    所示。
  (四)又被告Ｃ○○於本院及地政人員至現場測量後方提出另一原
    物分割方案，並主張將附圖編號Ｃ部分移至附圖編號A、B中
    間之空地，且反對被告Ｃ○○、辰○○及Ｂ○○等3人繼續
    保持共有。惟上開分割方法將使附表三之共有人所分得之土
    地之地界曲折，分割後土地內尚包覆他人所有之2塊土地於
    其中，嚴重影響其經濟利用及效益，反觀原告所提之分割方
    案附圖編號A、B、C均屬地形方正之土地，較能提升全體共
    有人未來土地利用之價值，且此方案原告及其餘被告等均表
    示反對，自難遽採。
五、綜上所述，本院經審酌共有人之應有部分比例，土地上現有
    建築物之構造、位置，整體共有人之經濟利益及法令之限制
    等因素，認原告主張之分割方案較符合全體共有人之經濟利
    益，爰採為本件之分割方法，判決如主文第1項所示。
六、兩造其餘之攻擊及防禦方法，及未經援用之證據，經本院斟
    酌後，認為均不足以影響本判決之結果，無逐一詳予論駁之
    必要，併此敘明。
七、另因共有物分割之事件涉訟，由敗訴當事人負擔顯失公平者
    ，法院得酌量情形，命勝訴之當事人負擔其一部，民事訴訟
    法第80條之1定有明文。查系爭土地雖因兩造無法達成分割
    協議，原告因而提起訴訟，但兩造均因系爭土地之分割而互
    蒙其利，故依上開規定，本院認此部分訴訟費用應由兩造按
    分割前之原所有權應有部分比例負擔。
八、據上論結，本件原告之訴為有理由。依民事訴訟法第385條
    第1項前段、第80條之1、第85條第1項但書，判決如主文。
中    華    民    國    97    年    1    月    10   日
                  民事第五庭    法  官  吳佳薇
如對本判決上訴，須於判決送達後20日內向本院提出上訴狀
以上正本係照原本作成。
中    華    民    國    97    年    1    月    10   日
                                書記官  許博為
附表
編號    所有權人          訴訟費用比例（同應有部分比例）
 1      被告Ｃ○○          22/298
 2      被告己○○          28/745
 3      被告戊○○          4/745
 4      被告辛○○          4/745
 5      被告午○○          461/894
 6      原告                47/894
 7      被告基泰公司        994/4470
 8      被告辰○○          24/298
 9      被告Ｂ○○          2/298


司法院資訊處製作；財團法人民間司法改革基金會備份。
